ACORDAO-COMPLETO-2395655

ACÓRDÃO 3690/2022 ATA 23/2022 - PRIMEIRA CÂMARA

VISTOS, relatados e discutidos estes autos de monitoramento do Acórdão 5370/2012-TCU-Primeira Câmara, mantido pelo Acórdão 5199/2016-TCU-Primeira Câmara.
ACORDAM os Ministros do Tribunal de Contas da União, reunidos em sessão da Primeira Câmara, ante as razões expostas pelo Relator, em: 
9.1. reiterar as determinações constantes do Acórdão 7617/2015-TCU-Primeira Câmara, que manteve o Acórdão 5370/2012-TCU-Primeira Câmara, a serem cumpridas pela entidade de origem no prazo de trinta dias;
9.2. alertar ao atual dirigente da Superintendência Estadual da Funasa em Alagoas que o descumprimento de decisão do TCU, sem justificativas aceitáveis, poderá ensejar a aplicação de multa e a responsabilização solidária em relação aos valores pagos indevidamente à servidora beneficiada, nos termos do art. 58, inciso VII, da Lei 8.443/1992 e do art. 268, inciso VIII e § 3º, do RI/TCU;
9.3. ordenar à Sefip que:
9.3.1. monitore o cumprimento das determinações exaradas no âmbito deste processo;
9.3.2. instaure - em processo autônomo e na hipótese de novo descumprimento pelo órgão de origem, após transcorridos os prazos fixados para atendimento - tomada de contas especial, visando apurar os valores indevidamente pagos e responsabilizar os agentes públicos que deram causa aos pagamentos irregulares da parcela relativa a planos econômicos apurados nestes autos.

Primeira Câmara

Superintendência Estadual da Funasa no Estado de Alagoas.

3. Interessados/Responsáveis:
3.1. Interessado: Maria Inez Torres de Castro Vieira (XXX.164.394-XX).
3.2. Responsável: Domício José Gregório Arruda Silva (XXX.595.754-XX).

13.1. Ministros presentes: Vital do Rêgo (na Presidência), Walton Alencar Rodrigues (Relator), Benjamin Zymler e Jorge Oliveira.
13.2. Ministro-Substituto presente: Augusto Sherman Cavalcanti.

ACORDAO-COMPLETO-2554021

Acórdão de Relação 9579/2022 - Primeira Câmara

Acórdão de Relação

WALTON ALENCAR RODRIGUES

Adoto, como relatório, a instrução da Fiscalização de Integridade de Atos e Pagamentos de Pessoal e de Benefícios Sociais (Sefip) , que obteve anuência do dirigente da unidade técnica e do Parquet especializado:
"INTRODUÇÃO
1.	Trata-se de acompanhamento do cumprimento do Acórdão 5370/2012-TCU-Primeira Câmara, (peça 7) , de relatoria do Ministro Marcos Bemquerer Costa, que considerou ilegal a concessão de aposentadoria à interessada acima discriminada, por ter sido constatada a inclusão de parcelas de planos econômicos 26,06% - Plano Bresser e 26,05% - Plano Verão, deferidas com base em sentenças judiciais transitadas em julgado, sem que tenha havido a absorção de tais parcelas pelas estruturas remuneratórias adotadas por planos de carreira supervenientes ao provimento judicial.
HISTÓRICO
2.	No âmbito da deliberação foram feitas as seguintes determinações:
1.7.1. Determinar à Superintendência Estadual da Fundação Nacional de Saúde (Funasa) no Estado de Alagoas que: 
1.7.1.1. faça cessar, no prazo de quinze dias, sob pena de responsabilidade solidária da autoridade administrativa omissa, o pagamento destacado das parcelas relativas a planos econômicos (26,06% - Plano Bresser e 26,05% - Plano Verão) , à servidora inativa Maria Inez Torres de Castro Vieira, haja vista já integradas aos proventos ordinários da interessada por força das subsequentes reestruturações de carreira, tratando-se, pois, de execução em excesso do respectivo provimento judicial; 
1.7.1.2. cadastre no Sistema de Apreciação e Registro de Atos de Admissão e Concessões (Sisac) , no prazo de trinta dias, novo ato de aposentadoria em favor de Maria Inez Torres de Castro Vieira, livre das irregularidades apontadas no Acórdão 5370/2012-TCU-Primeira Câmara. 
1.7.2. Determinar o arquivamento do presente processo, nos termos do artigo 169, inciso V, do Regimento Interno/TCU.
3.	Mais adiante foi proferido o Acórdão 7617/2015-TCU-Primeira Câmara, de relatoria do Ministro Walton Alencar Rodrigues, por meio do qual o TCU decidiu reiterar as determinações do acordão original (peça 15) .
4.	Posteriormente, foi proferido o Acórdão 5199/2016-TCU-Primeira Câmara, de relatoria do Ministro Walton Alencar Rodrigues, por meio do qual o TCU decidiu não conhecer do pedido de reexame interposto por Maria Inez Torres de Castro Vieira, em face da impossibilidade de interposição de recurso em decisão de monitoramento que não rediscute o mérito do processo e não causa nova sucumbência (peça 25) .
5.	Devidamente comunicada das deliberações, a unidade jurisdicionada enviou ofícios (peças 31-32) , por meio dos quais informa:
 (...) anexamos cópia do Ofício/PFAL/PGF/AGU/Nº 069/2016, o qual informou que a decisão judicial objeto do parecer nº . 206/2012/PF/AL/PGF/AGU permanece em pleno vigor, no sentido de que a Autarquia se abstenha de cancelar, suprimir ou deduzir os reajustes concedidos por decisão judicial transitada em julgado. Informando que a maioria dos nossos aposentados são idosos, alguns com problemas de saúde e ainda tem alguns que mudam de endereço inclusive de estado sem, contudo, atualizar endereço e nº do telefone para contato, ocasionando demanda de tempo até que possamos localizá-los.
6.	Realizada pesquisa no sistema Siape, verificou-se que a inativa permanecia recebendo as parcelas 26,06% (Plano Bresser) e 26,05% (Plano Verão) impugnadas pelo TCU (peça 33) .
7.	Diante disso, fez-se proposta de audiência do Senhor Domício José Gregório Arruda Silva (CPF: XXX.595.754-XX) , Superintendente Estadual da Funasa em Alagoas, signatário do Ofício 335/Sereh/Suest/Funasa/AL (peça 31) , para que apresentasse suas razões de justificativas pelo descumprimento das determinações do TCU.
8.	A proposta foi acatada e a audiência foi realizada por meio do Ofício 4503/2019-TCU/Sefip, de 6/9/2019 (peça 38) .
9.	O destinatário registrou ciência do ofício (peça 39) mas não enviou resposta até a presente data.
EXAME TÉCNICO
10.	Análise realizada no sistema Siape (peças 40-41) indica que as parcelas relativas a planos econômicos (26,06% - Plano Bresser e 26,05% - Plano Verão) , impugnadas pelo TCU, continuam constando no contracheque da inativa.
11.	Não foram excluídas as parcelas impugnadas e também não foi cadastrado novo ato corrigido no sistema E-Pessoal. 
12.	No caso concreto, considerando a reiterada desobediência à determinação do TCU e a revelia concretizada pela não apresentação das razões de justificativa do responsável para o descumprimento dos comandos contidos nos Acórdão 5370/2012-TCU-Primeira Câmara e 5.199/2016-TCU-1ª Câmara, mesmo após a realização de audiência prévia, torna-se inevitável a aplicação da multa ao gestor.
CONCLUSÃO
13.	Diante do exposto, deve ser aplicada ao responsável a multa prevista no art. 58, inciso IV, da Lei 8.443/92, c/c art. 268, inciso VII, do Regimento Interno do Tribunal.
14.	Cabe ainda determinar novamente à Unidade Jurisdicionada a exclusão das parcelas relativas a planos econômicos (26,06% - Plano Bresser e 26,05% - Plano Verão) , bem como a emissão de novo ato, escoimado das irregularidades, no sistema E-Pessoal. 
PROPOSTA DE ENCAMINHAMENTO
15.	Ante o exposto, submetam-se os autos à consideração superior com as seguintes propostas:
a)	com fulcro no artigo 12, § 3º da Lei 8.443, de 1992, que o Senhor Domício José Gregório Arruda Silva (CPF XXX.595.754-XX) , Superintendente Estadual da Funasa em Alagoas, no período de 27/7/2016 a 14/5/2019, seja considerado revel pelo TCU, por não ter apresentado razões de justificativa para o descumprimento das determinações contidas nos Acórdão 5370/2012-TCU-Primeira Câmara e 5.199/2016-TCU-1ª Câmara, o que ficou caracterizado pela continuidade do pagamento das parcelas relativas a planos econômicos (26,06% - Plano Bresser e 26,05% - Plano Verão) à inativa Maria Inez Torres de Castro Vieira (CPF XXX.164.394-XX) , adotando-se as seguintes providências:
b)	aplicar ao responsável a multa prevista no art. 58, inciso IV, da Lei 8.443/1992 e no art. 268, inciso VII, do Regimento Interno do Tribunal, 
c) com base no art. 28, incisos I e II, da Lei 8.443/1992:
c.1) determinar o desconto integral ou parcelado da dívida na remuneração do Senhor Domício José Gregório Arruda Silva, observados os limites impostos pela legislação pertinente e, em especial, o disposto no art. 46 da Lei 8.112/1990;
c.2) autorizar, desde já, a cobrança judicial da dívida, na hipótese de não atendimento das notificações, cumulada com a ineficácia dos descontos determinados no subitem anterior.
d) determinar à Superintendência Estadual da Funasa em Alagoas, nos termos do artigo 250, inciso II, do Regimento Interno do TCU, que:
d.1) exclua, no prazo de 15 (quinze) dias, dos proventos de Maria Inez Torres de Castro Vieira (CPFXXX.164.394-XX) , sob pena de responsabilidade solidária da autoridade administrativa omissa, os valores pagos a título de planos econômicos (26,06% - Plano Bresser e 26,05% - Plano Verão) , tendo em vista que as vantagens já foram integradas aos proventos da interessada por força das subsequentes reestruturações de carreira, tratando-se, pois, de execução em excesso do respectivo provimento judicial;
	d.2) emita e disponibilize no sistema E-Pessoal, no prazo de 30 (trinta) dias, novo ato de aposentadoria em favor de Maria Inez Torres de Castro Vieira (CPFXXX.164.394-XX) , escoimado das irregularidades apuradas no Acórdão 5370/2012-TCU-Primeira Câmara, nos termos do art. 262, § 2º, do Regimento Interno do TCU."

não há

Procurador Marinus Eduardo De Vries Marsico.

APOSENTADORIA. PARCELAS JUDICIAIS REFERENTES A PLANOS ECONÔMICOS. ATO ILEGAL. NEGATIVA DE REGISTRO. DETERMINAÇÕES. MONITORAMENTO. DESCUMPRIMENTO. AUDIÊNCIA. EXISTÊNCIA DE DECISÃO JUDICIAL PROFERIDA EM RECLAMAÇÃO TRABALHISTA QUE VEDAVA A SUPRESSÃO DAS PARCELAS DOS PROVENTOS DOS INTERESSADOS. SUPERVENIÊNCIA DE DECISÃO DO STF EM SEDE DE RECLAMAÇÃO CONSTITUCIONAL QUE DECLARA A INCOMPETÊNCIA DA JUSTIÇA DO TRABALHO PARA JULGAR PEDIDOS INCIDENTAIS À RECLAMAÇÃO TRABALHISTA. REITERAÇÃO DO ACÓRDÃO MONITORADO. NOVO PRAZO PARA IMPLEMENTAÇÃO DAS MEDIDAS DETERMINADAS.

APOSENTADORIA (APOS)

Secretaria de Fiscalização de Integridade de Atos e Pagamentos de Pessoal e de Benefícios Sociais (Sefip).

Trata-se de monitoramento do cumprimento do Acórdão 5370/2012-TCU-Primeira Câmara, da relatoria do E. Ministro-Substituto Marcos Bemquerer Costa, que julgou ilegal o ato de concessão de aposentadoria a Maria Inez Torres de Castro Vieira, emitido pela Superintendência Estadual da Funasa em Alagoas, com a expedição de determinações à entidade de origem para que cessasse os pagamentos decorrentes desse ato de aposentadoria.
O ato foi julgado ilegal em razão do pagamento irregular de parcelas de planos econômicos (26,06% do Plano Bresser e 26,05% do Plano Verão) , sem a devida absorção dessas vantagens pelas novas estruturas remuneratórias posteriores ao provimento jurisdicional.
A deliberação foi reiterada por meio do Acórdão 7617/2015-TCU-Primeira Câmara. Posteriormente, a interessada interpôs pedido de reexame, o qual não foi conhecido, por ocasião do Acórdão 5199/2016-TCU-Primeira Câmara.
Em monitoramento das determinações exaradas, a unidade especializada identificou a permanência das parcelas relativas a planos econômicos (26,06% do Plano Bresser e 26,05% do Plano Verão) nos contracheques da servidora inativa.
Por esse motivo, em 17/9/2019, foi realizada a audiência do responsável, Domício José Gregório Arruda Silva, ex-Superintendente Estadual da Funasa em Alagoas, para que apresentasse as razões de justificativas para o descumprimento de decisão do TCU (peças 38 e 39) .
Transcorrido o prazo fixado, o responsável permaneceu silente.
Na atual fase processual, a unidade técnica propõe que o responsável seja declarado revel, com a aplicação da multa prevista no art. 58, inciso IV, da Lei 8.443/1992. Sugeriu ainda que fosse determinado ao órgão de origem a exclusão das rubricas impugnadas e a emissão de novo ato de aposentadoria.
O Ministério Público junto ao TCU manifestou-se de acordo com a proposta formulada pela Sefip. 
Divirjo dos pareceres precedentes.
Por meio do ofício à peça 31, de 14/10/2016, em resposta à notificação acerca do teor do Acórdão 5199/2016-TCU-Primeira Câmara, Domício José Gregório Arruda Silva encaminhou manifestação da Procuradoria Federal junto à Funasa, a qual informa sobre decisão judicial proferida na Reclamação Trabalhista 0158800.85.1991.5.19.0003, que tramitou na 3ª Vara do Trabalho de Maceió, determinando à Funasa que se abstivesse de suprimir as parcelas em questão.
Assim, excepcionalmente deixo de aplicar a multa prevista no art. 58, inciso IV, da Lei 8.443/1992, tendo em vista que o gestor estava impossibilitado de excluir as parcelas referentes a planos econômicos, em razão de decisão judicial impedindo que fosse dado cumprimento ao acórdão do TCU, válida quando o Acórdão 5199/2016-TCU-Primeira Câmara foi prolatado, em 16/8/2016.
No que tange à necessidade de cumprimento das determinações expedidas por esta Corte, verifico que referida decisão judicial não produz mais efeitos.
Após o trânsito em julgado da reclamação trabalhista, com decisão favorável ao pagamento das parcelas de plano econômico, a Funasa interpôs recursos no TRT19 e no TST.
Não obtendo sucesso, a entidade ajuizou, perante o Supremo Tribunal Federal, a Reclamação Constitucional 24.862/AL, por entender que a decisão proferida na referida reclamação trabalhista teria afrontado o decidido na ADI 3.395/DF. 
Em 11/9/2017, a reclamação constitucional foi julgada procedente, tendo o STF declarado, na ocasião:
"a incompetência da Justiça do Trabalho para processar e julgar os pedidos incidentes à Reclamação Trabalhista 0158800.85.1991.5.19.0003 fundados na atuação do Poder Público para adequar o cálculo de vantagem originada no período celetista à superveniente edição do regime estatutário e às sucessivas leis de reestruturação de carreira e reajuste remuneratório, devendo a questão ser remetida à Justiça Comum Federal."
Repise-se que a Rcl 24.862/AL transitou em julgado em 29/4/2019.
Assim, tendo em vista que foi declarada, pela Suprema Corte, a incompetência da Justiça do Trabalho para processar e julgar os pedidos incidentes relativos à reclamação trabalhista 0158800.85.1991.5.19.0003, não há óbices, atualmente, para que a Funasa refaça os cálculos relativos à absorção das parcelas em razão das novas estruturas remuneratórias.
Alerto ao atual dirigente da Funasa que o descumprimento de decisão do Tribunal pode ensejar a aplicação da multa prevista no art. 58, inciso IV, da Lei 8.443/1992, a qual prescinde de realização de prévia audiência (art. 268, § 3º, do RI/TCU) .
Ante o exposto, voto no sentido de que o Tribunal adote o acórdão que ora submeto à deliberação deste colegiado.
TCU, Sala das Sessões, em 12 de julho de 2022.
WALTON ALENCAR RODRIGUES 
Relator